ACORDAO-COMPLETO-2427214

ACÓRDÃO 10876/2020 ATA 34/2020 - SEGUNDA CÂMARA

VISTOS, relatados e discutidos estes autos de Embargos de Declaração opostos por Emídio Pereira de Souza contra o Acórdão 1448/2020-TCU-Segunda Câmara;
ACORDAM os Ministros do Tribunal de Contas da União, reunidos em Sessão de 2ª Câmara, diante das razões expostas pelo relator, com fulcro nos arts. 32, inciso II, e 34 da Lei 8.443/1992 c/c os arts. 277, inciso III, e 287 do Regimento Interno/TCU, em:
9.1. declarar, de ofício, a nulidade do Acórdão 1448/2020-TCU-Segunda Câmara e, em consonância com o art. 176 do Regimento Interno do TCU, estender essa nulidade aos atos processuais subsequentes à mencionada deliberação;
9.2. considerar prejudicados, por perda de objeto, os Embargos de Declaração opostos pelo Sr. Emidio Pereira de Souza;
9.3. restituir os autos à SecexTCE para que promova a regular citação do embargante e a instrução do feito.

Embargos de Declaração foram opostos por Emídio Pereira de Souza contra o Acórdão 1448/2020  TCU  2ª Câmara, o qual, em sede de Tomada de Contas Especial, o considerou revel e julgou irregulares suas contas condenando-o ao pagamento do débito apurado nos autos, além de aplicar-lhe a multa referida no art. 57 da Lei 8.443, de 1992, no valor de R$ 8.000,00

Segunda Câmara

Município de Osasco - SP.

3. Interessados/Responsáveis/Recorrentes:
3.1. Responsáveis: Emidio Pereira de Souza (XXX.426.958-XX); Município de Osasco - SP (46.523.171/0001-04).
3.2. Recorrente: Emidio Pereira de Souza (XXX.426.958-XX).

13.1. Ministros presentes: Ana Arraes (Presidente), Augusto Nardes e Aroldo Cedraz (Relator).
13.2. Ministro-Substituto convocado: Marcos Bemquerer Costa.
13.3. Ministro-Substituto presente: André Luís de Carvalho.

Emídio Pereira de Souza

AROLDO CEDRAZ

Ministro Aroldo Cedraz.

Os presentes Embargos de Declaração foram opostos por Emídio Pereira de Souza contra o Acórdão 1448/2020-TCU-Segunda Câmara, o qual, em sede de Tomada de Contas Especial, o considerou revel e julgou irregulares suas contas condenando-o ao pagamento do débito apurado nos autos, além de aplicar-lhe a multa referida no art. 57 da Lei 8.443, de 1992, no valor de R$ 8.000,00 (oito mil reais) .
2.	Alegando nulidade da citação promovida por esta Corte de Contas e prescrição para a cobrança de ressarcimento ao erário, o embargante apresentou os seguintes argumentos recursais e pedido:
"I -TEMPESTIVIDADE
1. 	O §1º do art. 34 da Lei 8.443/92, bem como o §1º do art. 287 do Regimento Interno do TCU preveem que os embargos de declaração devem ser opostos no prazo de 10 (dez) dias corridos, contados da citação do Representado. 
2. 	Nesse sentido, tendo em vista que o Representado somente tomou ciência da existência da presente Tomada de Contas Especial no dia 17/08/2020 e, consequentemente, do Acórdão nº 1448/2020, data em que promoveu a juntada da procuração de seus representantes legais nos autos do TC Processo 025.215/2017-5, o prazo para oposição dos embargos de declaração finda-se no dia 27/08/2020. 
3. 	Frente a este cenário, oportuno ressaltar que esta é a primeira manifestação do Representado nos autos, uma vez que o Sr. Emídio Pereira de Souza nunca foi citado. 
4. 	Apenas para fins de esclarecimento, ressaltamos que o TCU promoveu o envio de ofícios com o objetivo de notificar o Embargante do conteúdo do Acórdão 1448/2020- TCU. Contudo o único ofício cujo AR foi devolvido cumprido não foi enviado para o endereço do Gabinete do Embargante na Assembleia Legislativa do Estado de São Paulo, mas sim para o endereço geral da Assembleia Legislativa do Estado de São Paulo, de forma que o ofício foi entregue à pessoa que não possui qualquer vínculo com o Embargante 1 (Peças 48 e 50) . 
5. Somado ao fato de que o ofício não foi enviado para o endereço do Gabinete do Embargante, sendo recebido por servidor sem qualquer vínculo com o Embargante, o ofício nº 12320/2020-TCU foi entregue no dia 08/04/2020, ou seja, durante o período de suspensão das atividades da Assembleia Legislativa do Estado de São Paulo em razão da pandemia do COVID-19. Eis que do dia 23/03/2020 ao dia 01/06/2020 as atividades presenciais no Palácio 9 de Julho foram suspensas por meio do Ato da Mesaº 3, de 17 de março de 2020 (Anexo II) . Tal situação corroborou para que o Embargante não recebesse o ofício e, consequentemente, não fosse devidamente cientificado. 
6. 	A ausência de citação é patente, de forma que o próprio Tribunal de Contas da União, no dia 24/06/2020, promoveu a realização de nova busca de endereço do Embargante, obtendo o endereço completo do local de trabalho do Embargante, o que inclui, por obvio, o número da sala em que está localizado o gabinete do Deputado Estadual Emídio de Souza (Peça 54) . 
7. 	Contudo, ao invés de promover o envio de novo ofício para o endereço correto, optou-se por não enviar novo ofício para o endereço correto, considerando válida a citação em endereço genérico, durante a pandemia e recebido por terceiro desconhecido. 
8. 	Ante o exposto, tempestivos, portanto, os embargos de declaração opostos na presente data. 
II - DA SÍNTESE DOS FATOS
9. 	O Tribunal de Contas da União (TCU) , órgão encarregado do controle externo de contas, julgou, por meio do Acórdão 1448/2020-TCU-Segunda Câmara (Peça 32) , nos autos do processo nº Processo 025.215/2017-5, a Tomada de Contas Especial instaurada pelo Fundo Nacional de Desenvolvimento da Educação (FNDE) , em face da omissão na prestação de contas quanto aos recursos complementares repassados ao município de Osasco-SP em virtude do Programa Nacional de Transporte Escolar (Pnate) , exercícios 2005 e 2009, e do Programa Brasil Alfabetizado (Bralf) , exercício 2006 e 2009. 
10. 	Por meio do referido Acórdão o TCU considerou o Sr. Emídio Pereira de Souza, ora Embargante, revel e julgou irregulares as suas contas, determinando (i) o pagamento de multa no valor de R$ 8.000,00 (oito mil reais) ; e (ii) o pagamento, aos cofres do Fundo Nacional de Desenvolvimento da Educação, do montante de R$ 484.054,78 (quatrocentos e oitenta e quatro mil, cinquenta e quatro reais e setenta e oito centavos) referente aos seguintes valores atualizados monetariamente e acrescidos de juros de mora:
 (...) 
11.	Ocorre que, ao analisarmos o Acórdão 1448/2020-TCU-Segunda Câmara, observa-se que foram contraditórias as razões de decidir adotadas nos termos do referido Acórdão. Em vista disso, o Embargante vale-se dos presentes Embargos de Declaração para sanar os vícios contidos no Acórdão embargado. 
III - DAS PRELIMINARES. DA INOBSERVÂNCIA DE MATÉRIAS DE ORDEM PÚBLICA 
a. Da ausência de citação regular.
12. 	Como exposto, o Acórdão nº 1448/2020-TCU considerou o Embargante revel, julgando irregulares suas contas. Ocorre que, ao contrário do alegado pelo TCU, o Embargante nunca foi citado ou intimado do TC Processo 025.215/2017-5. 
13. 	O Embargante somente tomou ciência do TC Processo 025.215/2017-5 durante o levantamento dos documentos exigidos para o registro da candidatura para prefeitura de Osasco-SP, de forma que foi surpreendido com a notícia de julgamento, à revelia, de processo perante o TCU, no qual contas de mandato anterior foram reprovadas. 
14. 	O Embargante efetivamente jamais recebeu citação ou intimação alguma do referido feito, possivelmente porque seu endereço residencial, ao qual encaminhada a comunicação do TCU tinha uma peculiaridade à época: o endereço era compartilhado por outras 6 (seis) casas, residências, e o Aviso de Recebimento (AR) do documento do TCU restou assinado por pessoa estranha, que nada tem a ver efetivamente com a residência do Embargante (Peça 10) . 
15. 	Ademais, as demais comunicações do TCU encaminhadas para a Assembleia Legislativa do Estado de São Paulo foram remetidas para endereço genérico, jamais com a precisa indicação do andar e da sala em que é localizado o gabinete do Embargante, de forma que as correspondências foram entregues para pessoas desconhecidas e restaram extraviadas. 
16. 	A citação é pressuposta processual de validade previsto no Código de Processo Civil, e garante o direito constitucional do Devido Processo Legal, ao Contraditório e à ampla defesa, posto que possibilita às partes participarem do processo de forma igualitária. 
17. 	Assim, visto que a citação é o ato formal que cientifica o sujeito passivo da demanda, é crucial que a citação seja realizada de acordo com as disposições legais, para fins do TCU, nos termos do art. 22 da Lei 8.443/92 e art. 179 do Regimento Interno do TCU. 
18. 	Todavia, em que pese a expressa previsão legal quanto à forma de citação, no caso em tela ignorou-se regras basilares quanto à devida citação do Embargante, de forma que os ofícios foram enviados para endereços incompletos, sem a devida indicação do gabinete do Embargante ou de sua residência, o que levou ao não recebimento da citação pelo Embargante e, consequentemente, no absoluto cerceamento da defesa nos autos da presente Tomada de Contas Especial. 
19. 	Assim, diante do não cumprimento das condições legais necessárias para a efetivação da citação do Embargante nos autos do TC Processo 025.215/2017-5, deve ser reconhecida a nulidade da citação do Embargante. 
b. Da prescrição da pretensão sancionatória.
20. 	Ao proferir o Acórdão 1448/2020-TCU-Segunda Câmara do TCU ignorou a ocorrência da prescrição da pretensão sancionatória quanto a todos aos fatos imputados ao Embargante, julgando irregulares as contas do Sr. Emídio Pereira de Souza. 
21. 	No entanto há que se observar que o art. 1º da Lei 9.873/99 prevê que prescreve em 5 (cinco) anos a ação punitiva da Administração Pública Federal para apurar infração à legislação em vigor, contados da data da prática do ato. 
22. 	Nesse sentido, conforme é possível notar nos autos da Tomada de Contas Especial, o Embargante foi indevidamente considerado citado para apresentar alegações de defesa e razões de justificativa apenas em 10/08/2018, contudo os prazos finais para a prestação das contas objeto da Tomada de Contas Especial expiraram em 15/4/2006 (Pnate/2005) , em 1º/3/2007 (Bralf/2006) , em 15/4/2010 (Pnate/2009) e em 30/10/2010 (Bralf/2009) , conforme descrito na própria Instrução elaborada pelo TCU (Peça 28) . 
23. 	Ou seja, a suposta citação do Embargante ocorreu mais de 11 (onze) anos após o prazo para prestar as contas quanto ao Pnate/2005 e o Bralf/2006, e mais de 6 (seis) anos após a data para prestar as contas quanto ao Pnate/2009 e o Bralf/2009. 
24. 	Assim, observa-se que o lapso temporal entre o recebimento da notificação e os supostos fatos tidos como não regulares é superior ao prazo prescricional de 5 (cinco) anos aplicável aos processos do Tribunal de Contas da União (TCU) , tanto no que se refere à iniciativa de atuação da Corte para instaurar o procedimento, assim como para aplicar sanções, conforme entendimento do Supremo Tribunal Federal. 
25. 	Ressalte-se que, embora tenha havido certa discussão quanto a aplicação da prescrição quinquenal nos processos de competência dos Tribunais de Contas, tem-se consolidado o entendimento na doutrina, bem como nos recentes julgados do STJ e do STF8, 9 , de que o exercício da competência sancionadora do TCU é temporalmente limitado e deve ser regulado integralmente pela Lei nº 9.873/1999. 
26. 	Dessa forma, a Suprema Corte, em consonância com o sustentado pela doutrina majoritária, atribuiu à Lei nº 9.873/1999 caráter regulatório geral da prescrição do exercício da competência sancionadora da Administração Pública. 
27. 	Assim, excetuando-se os casos em que há previsão especial em lei em sentido diverso, os regramentos do referido diploma legal devem ser aplicados a qualquer ação punitiva da Administração Pública Federal. 
28. 	E é dentro dessa linha interpretativa que o Supremo também tem afastado em seus julgados o entendimento dado pelo Tribunal de Contas de que a Lei nº 9.873/1999 seria apenas aplicável quando a pretensão punitiva fosse exercida no âmbito do poder de polícia. 
29. 	A propósito, o Ministro Luís Roberto Barroso em seu voto10, ao fazer uma interpretação histórica da vontade do legislador sobre a temática, ressaltou que, já na Exposição de Motivos nº 400 da Medida Provisória nº 1.708/1998 (convertida na Lei nº 9.873/1999) , havia a proposta de regulamentar de modo uniforme a prescrição no âmbito da Administração Pública Federal. 
30. 	Deve-se afastar, ainda com maior razão, qualquer interpretação quanto à possibilidade de aplicação análoga das normas de direito civil às hipóteses de prescrição da pretensão sancionadora da Administração Pública Federal. Esta deve se reger pelas normas de direito público, devendo-se sempre preservar a autonomia científica das normas de direito administrativo. Nesse sentido, o voto do Ministro Barroso: 
21. Portanto, não há necessidade de aplicação analógica da Lei nº 9.873/1999 à ação punitiva do TCU, sendo suficiente para a resolução do caso concreto a sua simples interpretação e aplicação direta. 22. Segundo fundamento: ainda que não fosse diretamente aplicável à ação punitiva do TCU, a Lei nº 9.873/1999 representa a regulamentação mais adequada a ser aplicada por analogia. 23. Sobre este ponto, friso, inicialmente, que, conforme já defendi em estudo acerca do tema, o direito administrativo tem autonomia científica, razão pela qual não há nenhuma razão plausível pela qual se deva suprir a alegada omissão com recurso às normas de direito civil, e não às de direito administrativo. (grifos nossos) 
31. 	O Ministro Marco Aurélio Mello, nessa mesma linha interpretativa, decidiu pela necessidade de se observar o prazo prescricional de cinco anos nos processos do TCU, in verbis: 
DECISÃO MANDADO DE SEGURANÇA - TRIBUNAL DE CONTAS DA UNIÃO - TOMADA DE CONTAS ESPECIAL - PRESCRIÇÃO - LIMINAR DEFERIDA. [...] Por fim, atentem para a integral incidência, quanto à atuação sancionatória do Tribunal de Contas da União, da Lei nº 9.873/1999, conforme decidido pela Primeira Turma no mandado de segurança nº 32.201, relator o ministro Luís Roberto Barroso. Em suma, descabe admitir que o Poder Público, na seara patrimonial, cruze os braços, permanecendo com poder exercitável a qualquer momento. [...] Nesse contexto, deve o Tribunal de Contas da União observar o lapso de cinco anos para proceder à notificação daquele que busca responsabilizar por dano ao erário. (MS 35294, Relator (a) : Min. MARCO AURÉLIO, publicado em 08/03/2018) . (grifos nossos) 
32. Portanto, ao se analisar as decisões proferidas pelo STF nos Mandados de Segurança n° 35.294/DF, 34.256/DF, 34.705/DF, 35.536, 35.815/DF, 35.940/DF, 35.971/DF e 32.201/DF, conclui-se que já houve manifestação, até o momento, de pelo menos 6 (seis) dos 11 (onze) Ministros (Ricardo Lewandovski, Marco Aurélio Mello, Rosa Weber, Edson Fachin, Luiz Fux e Roberto Barroso) no sentido de entenderem ser aplicável a Lei Federal n° 9.873/99 aos procedimentos desta Corte de Contas quanto à prescrição quinquenal da pretensão punitiva. 
33. 	O Superior Tribunal de Justiça, conforme já pontuado, também tem seguido o mesmo entendimento, in verbis: 12 O próprio STF já sinalizava o direcionamento de sua jurisprudência no sentido aqui exposto. Cita-se as decisões exaradas pelos e. Ministros Roberto Barroso e Rosa Weber, respectivamente nos Mandados de Segurança n° 34.256 (DJe 30/06/16) e nº 34.467 (DJe 04/11/16) . 
LACUNA LEGISLATIVA. NECESSIDADE DE INTEGRAÇÃO POR ANALOGIA. APLICAÇÃO DO PRAZO QUINQUENAL. [...] 6. Na tomada de contas especial, diversamente, o ônus da prova incumbe ao responsável pela aplicação dos recursos repassados, que se torna o responsável pelo débito e multa por mera presunção de prejuízo ao erário se ausente ou falha a prestação de contas. [...] 7. Em virtude da lacuna legislativa, pois não há previsão legal de prazo para a atuação do Tribunal de Contas da União, deve ser-lhe aplicado o prazo quinquenal, por analogia aos arts. 1º do Decreto 20.910/32 e 1º da Lei 9.873/99. (REsp 1480350/RS, Rel. Min. BENEDITO GONÇALVES, DJe 12/04/2016) . (grifos nossos) 
34. 	Ademais, registre-se que não houve, antes da suposta citação do Embargante, em 10 de agosto de 2018, qualquer ato que interrompesse a prescrição da ação punitiva, bem como o Embargante também não foi notificado para se manifestar sobre as supostas irregularidades apontadas, fato que corrobora a fluência ininterrupta do lapso prescricional. 
35. 	Frente a este cenário, não há dúvida de que a pretensão sancionatória do Tribunal de Contas da União se encontra extinta na Tomada de Contas Especiais pelo decurso do prazo prescricional de cinco anos, posto que, até o momento, o Embargante sequer havia sido citado para se manifestar nos autos, e, ainda que se considerasse a citação irregular realizada em 10/08/2018, já teriam transcorrido mais de 5 (cinco) anos desde o termino do prazo fixado para a prestação de contas. 
c. Da prescrição da pretensão de ressarcimento ao erário 
36. 	O Acórdão ora embargado determinou, além do pagamento de multa, que o Embargante promovesse a restituição aos cofres do FNDE do valor correspondente aos convênios Pnate, 2005 e 2009, e Bralf, 2006 e 2009, devidamente atualizado monetariamente e com juros. 
37. 	Ocorre que a da pretensão de ressarcimento ao erário está prescrita. 
38. 	Conforme a tese fixada pelo Supremo Tribunal Federal para o Tema 897 entendeu-se que a imprescritibilidade das ações de ressarcimento ao erário prevista no art. 37 da Constituição Federal alcança apenas a prática de ato doloso tipificado na Lei de Improbidade Administrativa, confere-se:
TEMA 897, decidido na Repercussão Geral no RE 852.475, Red. p/Acórdão: Min. EDSON FACHIN, com a seguinte TESE: São imprescritíveis as ações de ressarcimento ao erário fundadas na prática de ato doloso tipificado na Lei de Improbidade Administrativa. 
39. 	Portanto, a imprescritibilidade proclamada pelo Supremo Tribunal Federal exige dois requisitos: (i) prática de ato de improbidade administrativa devidamente tipificada na Lei 8.429/92; e (ii) presença de elemento subjetivo do tipo dolo. 
40. 	Nesse sentido, tendo em vista que o Tribunal de Contas da União não tem competência para julgar cometimento de atos de improbidade administrativa, mas apenas para apreciar as contas de agentes públicos que geriram patrimônio público, as decisões proferidas pelo TCU não estão abarcadas pela hipótese de imprescritibilidade reconhecida pelo STF. 
41. 	Ao analisar o tema 899 o Emo. Min. Alexandre de Moraes destacou que, embora as irregularidades identificadas pelo Tribunal de Contas de União possam ser entendidas como um ato ilícito, tal ilícito não é suficiente para que se torne imprescritível, em especial pelo fato de que não se poderia confirmar a existência de ato doloso de improbidade administrativa. 
3. A excepcionalidade reconhecida pela maioria do SUPREMO TRIBUNAL FEDERAL no TEMA 897, portanto, não se encontra presente no caso em análise, uma vez que, no processo de tomada de contas, o TCU não julga pessoas, não perquirindo a existência de dolo decorrente de ato de improbidade administrativa, mas, especificamente, realiza o julgamento técnico das contas à partir da reunião dos elementos objeto da fiscalização e apurada a ocorrência de irregularidade de que resulte dano ao erário, proferindo o acórdão em que se imputa o débito ao responsável, para fins de se obter o respectivo ressarcimento. 
42. 	Corroborando com o entendimento de que a pretensão de ressarcimento no âmbito do TCU não se enquadra na hipótese de imprescritibilidade reconhecida pelo STF, o Supremo Tribunal Federal proferiu recente decisão, em sede de repercussão geral, por meio da qual pacificou a discussão quanto à prescritibilidade da pretensão de ressarcimento ao erário no âmbito do TCU, confere-se: 
EMENTA: CONSTITUCIONAL E ADMINISTRATIVO. REPERCUSSÃO GERAL. EXECUÇÃO FUNDADA EM ACÓRDÃO PROFERIDO PELO TRIBUNAL DE CONTAS DA UNIÃO. PRETENSÃO DE RESSARCIMENTO AO ERÁRIO. ART. 37, § 5º, DA CONSTITUIÇÃO FEDERAL. PRESCRITIBILIDADE. 
1. A regra de prescritibilidade no Direito brasileiro é exigência dos princípios da segurança jurídica e do devido processo legal, o qual, em seu sentido material, deve garantir efetiva e real proteção contra o exercício do arbítrio, com a imposição de restrições substanciais ao poder do Estado em relação à liberdade e à propriedade individuais, entre as quais a impossibilidade de permanência infinita do poder persecutório do Estado. 
2. Analisando detalhadamente o tema da "prescritibilidade de ações de ressarcimento", este SUPREMO TRIBUNAL FEDERAL concluiu que, somente são imprescritíveis as ações de ressarcimento ao erário fundadas na prática de ato de improbidade administrativa doloso tipificado na Lei de Improbidade Administrativa - Lei 8.429/1992 (TEMA 897) . Em relação a todos os demais atos ilícitos, inclusive àqueles atentatórios à probidade da administração não dolosos e aos anteriores à edição da Lei 8.429/1992, aplica-se o TEMA 666, sendo prescritível a ação de reparação de danos à Fazenda Pública. 
3. A excepcionalidade reconhecida pela maioria do SUPREMO TRIBUNAL FEDERAL no TEMA 897, portanto, não se encontra presente no caso em análise, uma vez que, no processo de tomada de contas, o TCU não julga pessoas, não perquirindo a existência de dolo decorrente de ato de improbidade administrativa, mas, especificamente, realiza o julgamento técnico das contas à partir da reunião dos elementos objeto da fiscalização e apurada a ocorrência de irregularidade de que resulte dano ao erário, proferindo o acórdão em que se imputa o débito ao responsável, para fins de se obter o respectivo ressarcimento. 
4. A pretensão de ressarcimento ao erário em face de agentes públicos reconhecida em acórdão de Tribunal de Contas prescreve na forma da Lei 6.830/1980 (Lei de Execução Fiscal) . 
5. Recurso Extraordinário DESPROVIDO, mantendo-se a extinção do processo pelo reconhecimento da prescrição. Fixação da seguinte tese para o TEMA 899: "É prescritível a pretensão de ressarcimento ao erário fundada em decisão de Tribunal de Contas". (Grifos nossos)  (RE 636.886/AL, Rel. Min. Alexandre de Moraes, Dje 24/06/2020) 
43. 	Dessa forma, o STF, por meio do tema 899, pacificou o entendimento de que prescreve em 5 (cinco) anos a pretensão de ressarcimento ao erário, abarcando, por óbvio, os débitos eventualmente apurados no bojo de Tomada de Contas Especial do TCU. 
44. 	Diante deste cenário e tendo em vista que (i) os prazos para prestação de contas objeto da presente Tomada de Contas Especial encerraram em 15/4/2006 (Pnate/2005) , em 1º/3/2007 (Bralf/2006) , em 15/4/2010 (Pnate/2009) e em 30/10/2010 (Bralf/2009) , e (ii) que o Embargante somente tomou ciência da existência da presente Tomada de Contas Especial no dia 17/08/2020, data em que se deu por citado, é inequívoca a ocorrência da efetiva prescrição da pretensão de ressarcimento de todos os débitos identificados no presente processo de Tomada de Contas Especial do TCU. 
a. Da prescrição intercorrente. 
45. 	Em que pese seja evidente a existência da prescrição da pretensão punitiva, pelo princípio da eventualidade, há que se observar que, ainda que não seja reconhecida a prescrição da pretensão punitiva, também vislumbrasse nos autos a ocorrência da prescrição intercorrente. 
46. 	A prescrição intercorrente é conhecida como a perda de direito de ação em razão de inércia da parte autora. Na esfera administrativa, o artigo 1º, §1º, da Lei 9.873/1999, prevê: 
Incide a prescrição no procedimento administrativo paralisado por mais de três anos, pendente de julgamento ou despacho, cujos autos serão arquivados de ofício ou mediante requerimento da parte interessada, sem prejuízo da apuração da responsabilidade funcional decorrente da paralisação, se for o caso. (grifamos) 
47. 	Na forma do já afirmado, durante a apuração dos fatos imputados ao Embargante nos autos da Tomada de Contas Especial, verifica-se que o processo se manteve inerte por mais de um triênio, entre os anos de 2011/2012 a 2016. 
48. 	A paralisação ora mencionada ocorreu entre a apresentação das conclusões pela área técnica do FNDE e a instauração da Tomada de Contas Especial. 
49. 	Nesse sentido, verifica-se que as Conclusões sobre a suposta omissão no dever de prestar contas foram proferidas nas seguintes datas (Peça 1) : 
 (i) PNATE/2005 em 8/7/2011, mediante as informações DIPRA/COPRA/DIFIN/FNDE nº 689/2011; 
 (ii) BRALF/2006, em 31/5/2012, mediante as informações DIPRA/COPRA/DIFIN/FNDE nº 117/2012; 
 (iii) PNATE/2009 em 24/3/2011, mediante as informações DIPRA/COPRA/DIFIN/FNDE nº 462/2011; e 
 (iv) BRALF/2009 em 8/5/2012, mediante as informações DIPRA/COPRA/DIFIN/FNDE nº 95/2012, contudo, a Tomada de Contas Especial somente foi instaurada em 2016. 
50. 	Assim, os procedimentos administrativos referentes a análise da suposta omissão no dever de prestar contas ficaram paralisados por mais de 3 (três) anos desde a emissão das conclusões até a efetiva instauração da Tomada de Contas Especiais. 
51. 	Dessa maneira, face à inércia do procedimento por mais de 3 anos, deve ser invocado o aludido dispositivo legal para reconhecimento da prescrição intercorrente, em harmonia com a segurança jurídica e interesse público. 
IV -DA CONTRADIÇÃO
52. 	Como visto, o Acórdão 1448/2020-TCU-Segunda Câmara acolheu integralmente o voto apresentado pelo Exmo. Ministro relator e julgou irregulares as contas do Embargante, determinando que Sr. Emídio pague uma multa de R$ 8.000,00 e recolha valor de R$ 484.054,78 aos cofres do Fundo Nacional de Desenvolvimento da Educação (FNDE) em razão do Pnate 2005 e 2009 e ao Bralf 2006 e 2009. 
53. 	Todavia, em que pese o Acórdão tenha acolhido integralmente o disposto no voto relator, o Acórdão foi contraditório ao não aplicar a prescrição expressamente reconhecida pelo Exmo. Relator em seu voto. 
54. 	Nesse sentido, conforme é possível observar nos autos, o voto do Exmo. Ministro relator acolheu o posicionamento da SecexTCE, bem como do Ministério Público, e reconheceu a ocorrência da prescrição parcial da pretensão punitiva, confere-se: 
6. Entretanto, é de se ressaltar que, conforme apontado pela SecexTCE, "ocorreu a prescrição PARCIAL da pretensão punitiva. Conforme se observa no item 13, os recursos foram recebidos nos anos de 2005, 2006 e 2009. Tendo a citação se aperfeiçoado em 10/8/2018 (peça 10) , tão somente a omissão na prestação de contas dos recursos recebidos em 2009 podem gerar sanção, para os demais a prescrição se aperfeiçoou entre 2015 e 2016". (Grifos nossos) (peça 33) 
55. 	Assim, segundo exposto no voto do Exmo. Min. Relator, a pretensão sancionatória quanto ao Pnate 2005 e o Bralf 2006 está prescrita e não pode gerar sansão. 
56. 	Ocorre que, O Acórdão nº 1448/2020 ignorou a prescrição reconhecida no voto do Min. Relator que fundamentou o referido acordão, quedando-se silente quanto a prescrição e determinando que o Embargante promovesse o recolhimento aos cofres do FNDE dos valores referentes ao Pnate 2005 a Bralf 2006, sem externalizar qualquer comentário quanto à prescrição reconhecida pelo Relator. 
57. 	Assim, é contraditório o Acórdão nº 1448/2020 ao acolher integralmente o voto do Exmo. Ministro Relator, que reconheceu a prescrição dos fatos ocorridos em 2005 e 2006, e ignorar a prescrição reconhecida no voto quedando silente quanto a prescrição da pretensão sancionatória e mantendo a obrigação de restituir aos cofres do FNDE os valores referentes ao Pnate 2005 e o Bralf 2006. 
V) DOS PEDIDOS 
58. 	Ante o exposto, o embargante requer: 
	a. que sejam acolhidas as preliminares de ordem pública apresentadas pelo Embargante reconhecendo: (i) a ausência de citação regular do Embargado; (ii) a prescrição da pretensão sancionatória dos fatos constantes na presente Tomada de Contas Especial; (iii) a prescrição da pretensão de ressarcimento ao erário; e (iv) a prescrição intercorrente da presente Tomada de Contas Especial; 
	b. que sejam conhecidos os Embargos de Declaração ora opostos, para que, reconhecendo o vício de contradição suscitado nos presentes Embargos de Declaração, o mesmo seja acolhido a fim de que este douto órgão julgador se pronuncie em relação às questões aventadas e, ao fim, reforme a decisão suprindo os vícios apontados, de forma que sejam conferidos efeitos infringentes aos embargos de declaração, com a consequente modificação da decisão ora recorrida; e 
	c. que, por fim, requer a juntada da procuração em anexo e que as comunicações processuais subsequentes, nos termos do art. 179, §7º, do Regimento Interno do Tribunal de Contas da União, sejam dirigidas aos representantes legais Eugênio José Guilherme de Aragão, OAB/DF 4.935 e Angelo Longo Ferraro, OAB/DF 37.922."
É o Relatório.

8.1. Gean Carlos Ferreira de Moura Aguiar (61174/OAB-DF) e outros, representando Emidio Pereira de Souza.

Procurador Júlio Marcelo de Oliveira.

EMBARGOS DE DECLARAÇÃO EM TOMADA DE CONTAS ESPECIAL. VÍCIO INSANÁVEL IDENTIFICADO NA CITAÇÃO. PREJUÍZO À AMPLA DEFESA E AO CONTRADITÓRIO. INSUBSISTÊNCIA DE ACÓRDÃO. CIÊNCIA AO RECORRENTE. PERDA DE OBJETO DOS EMBARGOS DE DECLARAÇÃO OPOSTOS EM FACE DA DECISÃO ORA DECLARADA NULA.

TOMADA DE CONTAS ESPECIAL (TCE)

Secretaria de Controle Externo de Tomada de Contas Especial (SecexTCE).

Conforme consignado no Relatório precedente, estes Embargos de Declaração foram opostos por Emídio Pereira de Souza contra o Acórdão 1448/2020-TCU-Segunda Câmara, o qual, em sede de Tomada de Contas Especial, o considerou revel e julgou irregulares suas contas condenando-o ao pagamento do débito apurado nos autos, além de aplicar-lhe a multa referida no art. 57 da Lei 8.443, de 1992, no valor de R$ 8.000,00 (oito mil reais) .
2.	Examino, preliminarmente, as questões de ordem pública suscitadas pelo embargante. A primeira, decorrente da falta de citação válida, correndo o processo à sua revelia, com prejuízo à ampla defesa e ao contraditório. E a segunda diz respeito à "prescrição da pretensão sancionatória".
3.	Em relação à primeira questão, o Acórdão 1448/2020-TCU-Segunda Câmara advém da sessão de julgamento de 10/3/2020 (Ata 6/2020) .
4.	Antes de expedir a comunicação desse julgado, a Seproc realizou a pesquisa de endereço nos sistemas corporativos do TCU e identificou o seguinte endereço do embargante: Rua Dr. Paulo Ferraz da Costa Aguiar 1344, Casa 06, Vila Yara - CEP: 06026-090, Osasco - SP. No Termo de Pesquisa de Endereço (peça 35) , registrou-se, inclusive, que este é o endereço constante da base de dados da Receita Federal do Brasil.
5.	O Ofício 10767/2020-TCU/Seproc, de 19/3/2020 (peça 45) , com a notificação dos termos do Acórdão 1448/2020-TCU-Segunda Câmara retornou dos Correios após três tentativas de entrega, indicando ausência do destinatário (peça 52) .
6.	À peça 53 consta tentativa de entrega do Ofício 12.318/2020-TCU-Seproc, no endereço Rua Dionísio Murcovic, 229, Adalgisa, Osasco - SP, tendo retornado dos Correios com a indicação de que o embargante se mudou. 
7.	Uma vez que o embargante é Deputado Estadual (peça 54) , foi enviado o Ofício 12320/2020-TCU/Seproc, de 30/3/2020, com a notificação dos termos do Acórdão 1448/2020-TCU-Segunda Câmara, ao endereço da Assembleia Legislativa do Estado de São Paulo (Alesp) , Avenida Pedro Álvares Cabral, 201, Edifício 9 de Julho, Parque Ibirapuera, o qual foi recebido por Daniela De Camargo Barros Affonso, em 8/4/2020, conforme AR constante da peça 50.
8.	O embargante sustenta em suas preliminares que "somente tomou ciência da existência da presente Tomada de Contas Especial no dia 17/8/2020 e, consequentemente, do Acórdão nº 1448/2020, data em que promoveu a juntada da procuração de seus representantes legais nos autos do TC Processo 025.215/2017-5, o prazo para oposição dos embargos de declaração finda-se no dia 27/08/2020".
9.	Acrescenta que "o TCU promoveu o envio de ofícios com o objetivo de notificar o embargante do conteúdo do Acórdão 1448/2020- TCU. Contudo, o único ofício cujo AR foi devolvido cumprido não foi enviado para o endereço do Gabinete do Embargante na Assembleia Legislativa do Estado de São Paulo, mas, sim, para o endereço geral da Assembleia Legislativa do Estado de São Paulo, de forma que o ofício foi entregue à pessoa que não possui qualquer vínculo com o embargante" (Peças 48 e 50) .
10.	Finaliza suas preliminares alegando que "o Ofício nº 12320/2020-TCU foi entregue no dia 8/4/2020, ou seja, durante o período de suspensão das atividades da Assembleia Legislativa do Estado de São Paulo em razão da pandemia do COVID-19. Eis que do dia 23/3/2020 ao dia 1/6/2020 as atividades presenciais no Palácio 9 de Julho foram suspensas por meio do Ato da Mesaº 3, de 17 de março de 2020 (Anexo II) ".
11.	Compulsando os autos, constatei que, de fato, assiste razão ao embargante, uma vez que o Ofício encaminhado ao embargante não especificava adequadamente o endereço do seu Gabinete, deixando-o incompleto, conforme se pode ver tanto no endereçamento do Ofício (peça 48) , como no campo "Destinatário", do AR constante à peça 50.
12.	As evidências de que a comunicação do Tribunal pode não ter chegado ao embargante estão no fato de que a servidora que recebeu o Ofício 12320/2020-TCU/Seproc, de 30/3/2020, Daniela de Camargo Barros Affonso (AR constante da peça 50) , não é lotada em seu Gabinete, mas no Serviço de Atendimento Geral da Assembleia Legislativa do Estado de São Paulo, conforme peça 65, além da demonstrada limitação de funcionamento da Câmara Legislativa do Estado de São Paulo no período de restrição de funcionamento daquela Casa Legislativa por ocasião do Ato da Mesa nº 3, de 17/3/2020, data anterior, portanto, à entrega da comunicação deste Tribunal (em 8/4/2020 - peça 50) .
13.	Quanto às comunicações enviadas ao seu endereço residencial, conforme já relatado, nenhuma delas retornou com sucesso de entrega (peças 52 e 53) .
14.	Com essas evidências, reputo inevitável a anulação, de ofício, do julgado ora embargado por vício de citação insanável, cabendo a restituição dos autos à SecexTCE para que promova à regular citação do embargante e a consequente instrução do feito.
15.	Em relação à questão da prescrição, a despeito dos diversos julgados e fundamentos apresentados pelo embargante, no que diz respeito à pretensão punitiva desta Corte de Contas, vale lembrar que, nos termos do ainda vigente Acórdão 1441/2016-TCU-Plenário (Relator Ministro Benjamin Zymler) , que pacificou o entendimento deste Tribunal sobre esta matéria, a pretensão punitiva do Tribunal de Contas da União subordina-se ao prazo geral de prescrição indicado no art. 205 do Código Civil (dez anos) e sua contagem inicia-se a partir da data de ocorrência da irregularidade sancionada e é interrompida pelo ato que ordenar a citação, a audiência ou oitiva da parte, de modo que a nova instrução a ser realizada neste processo verificará eventual prescrição considerando-se o prazo segundo o entendimento atual deste Tribunal.
16.	Quanto à prescrição para o ressarcimento ao Erário, importa reafirmar, nesta oportunidade, que a jurisprudência desta Corte de Contas ainda é pacífica no sentido de que as ações de ressarcimento movidas pelo Estado contra os agentes causadores de danos ao Erário são imprescritíveis, nos termos do art. 37, § 5º, da Constituição Federal, da Súmula TCU 282 e de farta jurisprudência do Tribunal. 
17.	Não é do desconhecimento deste Tribunal que, na sessão virtual encerrada no dia 17/04/2020, o Plenário do Supremo Tribunal Federal, ao apreciar o Recurso Extraordinário 636.886, decidiu, em repercussão geral, com 7 votos favoráveis e 3 votos com ressalvas, fixar a tese de que "É prescritível a pretensão de ressarcimento ao Erário fundada em decisão do Tribunal de Contas". Entretanto, a questão ainda está em análise interna pelo TCU, com vista à apresentação de recurso ao STF, prevalecendo, neste momento, a jurisprudência reinante, de modo que não há que se falar em prescrição do débito no prazo de 5 anos, como alega o recorrente.
18.	Nesse mesmo sentido tem caminhado os julgados desta Corte de Contas, a exemplo do entendimento acerca da prescrição da pretensão ressarcitória do TCU apresentado pelo Ministro Benjamin Zymler (Acórdão 5236/2020-TCU-Primeira Câmara, Sessão de 05/05/2020) , in verbis:
12.	Enfatizo que estou aplicando a jurisprudência atual desta Corte de Contas sobre a matéria, consolidada na Súmula 282, para a prescrição do débito apurado e, no que tange à eventual aplicação de sanções, no incidente de uniformização de jurisprudência apreciado pelo Acórdão 1441/2016-TCU-Plenário, que adotou o prazo geral de prescrição indicado no art. 205 do Código Civil. Não desconheço que recentemente o Supremo Tribunal Federal, no âmbito do RE 636886/AL, fixou o seguinte enunciado para o Tema 899: "É prescritível a pretensão de ressarcimento ao erário fundada em decisão de Tribunal de Contas". Não obstante essa respeitável decisão, ainda pairam diversas dúvidas sobre a matéria, pois é possível a conclusão de que a deliberação não tratou da prescrição do processo de controle externo levado a cabo perante o Tribunal de Contas da União, mas sim da prescrição intercorrente ocorrida durante a fase de execução do acórdão condenatório do Tribunal.
13.	A decisão do STF versou sobre recurso extraordinário interposto pela União contra acórdão do Tribunal Regional Federal da 5ª Região que negou provimento a embargos de declaração opostos contra acórdão de sua lavra, assim ementado:
"EMENTA: TRIBUTÁRIO. PROCESSUAL CIVIL. EXECUÇÃO FISCAL. PROCESSO PARALISADO POR MAIS DE CINCO ANOS. PRESCRIÇÃO INTERCORRENTE. OCORRÊNCIA. 1. Para fins práticos, deve-se observar quando a Fazenda Pública foi intimada a providenciar o andamento do feito. Passados cinco anos sem diligências concretas, ocorre a prescrição intercorrente. Caso haja suspensão na forma do art. 40, da Lei n. 6.830/80, ocorre a extinção se o feito permanecer paralisado por mais de seis anos. 2. Na hipótese dos autos, houve o arquivamento sem baixa do processo em 12.08.1999 e até a data da sentença extintiva do feito em 05.06.2006, a Fazenda Nacional não apresentou nenhuma medida concreta quanto à localização do devedor ou de seus bens. Revela-se, portanto, inequívoca a ocorrência da prescrição intercorrente."
14.	No caso, a Fazenda Pública deixou a ação paralisada por mais de seis anos, o que ensejou a declaração de prescrição intercorrente no aludido caso concreto. Como se vê da leitura da ementa, a questão controversa em discussão naquela deliberação era unicamente a prescrição intercorrente ocorrida durante a fase de execução do acórdão condenatório do Tribunal.
15.	Com base nessa possível interpretação, a matéria decidida no aludido feito não teria nenhuma repercussão de ordem prática e jurídica na presente tomada de contas especial, cujo título executivo extrajudicial ainda não se formou. Caso a AGU, na execução de eventual decisão condenatória proferida neste feito, deixe de adotar as medidas pertinentes dentro do prazo de cinco anos, aí sim haverá a aplicação da tese emanada no RE 636886, com o reconhecimento da prescrição intercorrente da ação de ressarcimento ao erário fundada em decisão de Tribunal de Contas (a ação de execução fiscal) , pela hipotética inação da Fazenda Pública.
16.	Ainda que se interprete que a decisão do STF seja também aplicável à tramitação do processo de controle externo no âmbito do TCU, exsurgem outras diversas questões fundamentais para que esta Corte de Contas estabeleça novo tratamento acerca da prescrição do débito e da pretensão punitiva, em particular qual seria o dies a quo  (data de ocorrência do fato irregular ou data do seu conhecimento pelo TCU) e as hipóteses de interrupção da prescrição.
17.	Diante de todas as dúvidas ainda existentes sobre a decisão do STF no âmbito do RE 636886, opto por aplicar ao caso em exame a jurisprudência do TCU então existente, que se fundamenta no art. 37, § 5º, da Constituição Federal, no que tange ao ressarcimento do prejuízo, e no art. 205 da Lei 10.406/2002 (Código Civil) , no que se refere à pretensão punitiva." (grifos acrescentados) 
19.	Disso decorre que, quando da regular citação do embargante e da consequente instrução do feito, deve-se observar a jurisprudência desta Corte no que diz respeito à prescrição da pretensão punitiva e do ressarcimento ao Erário.
20.	Como consequência da análise das questões de ordem pública, em consonância com o art. 176 do Regimento Interno do TCU, há que se estender a nulidade apontada aos atos processuais subsequentes ao Acórdão 1448/2020-TCU-Segunda Câmara, considerando, inclusive, a perda de objeto dos Embargos de Declaração em tela.
	Ante o exposto, VOTO no sentido de que o Tribunal adote a deliberação que ora submeto à apreciação deste Colegiado.
TCU, Sala das Sessões Ministro Luciano Brandão Alves de Souza, em 29 de setembro de 2020.
AROLDO CEDRAZ
Relator